---
title: Análise de Variância
subtitle: Morfometria Geométrica - Aula 6
author: "Guilherme Garcia"
logo: ../Figuras/logo.jpg
date: "07 de Dezembro de 2014"
output:
  ioslides_presentation: 
    mathjax: default
    toc: true
    fig_caption: yes
bibliography: ../cursoGM.bib
---

# Preliminares

## Por que fazer ANOVA?

> - Porque queremos investigar o efeito de uma *variável categórica* preditora
>   sobre a variação de uma *variável contínua* resposta;

> - **Variável Categórica**: Associa categorias discretas e
>   não-ordenáveis a uma amostra, definindo grupos nesta amostra;

> - Exemplos: Sexo, Localidade, Espécie.

## Por que fazer ANOVA?

> - Em particular, queremos testar se os diferentes grupos definidos
>   pela variável categórica possuem médias diferentes na variável
>   resposta.

> - No caso mais simples, testamos o efeito de uma variável categórica
>   binária. Outros casos (mais de dois grupos, mais de uma variável
>   categórica ou resposta, efeitos de interação) também podem ser
>   investigados através da ANOVA.

# Como fazer?

##

Em primeiro lugar, vamos ilustrar o caso mais simples:

* Uma variável resposta;

* Uma variável categórica preditora.

Usamos aqui um exemplo baseado em @adams_parallel_2010.

## Tamanho do Centróide em *Plethodon*

```{r, fig.width = 7, fig.height = 4.5}
data(plethodon)
plethodon.gpa <- gpagen(plethodon$land)
```

## {.smaller}

```{r, fig.width = 4.5, fig.height = 4.5}
plet.cs.df <- data.frame (plethodon$species, plethodon$site, plethodon.gpa$Csize)
colnames (plet.cs.df) <- c('sp', 'site', 'cs')
plot (cs ~ sp, data = plet.cs.df, subset = (site == 'Symp'))
```

## Hipóteses

* $H_0$: todas as observações são realizações de uma única distribuição normal;

* $H_1$: as observações são realizações de duas distribuições normais,
  com variâncias idênticas e médias diferentes (de acordo com os grupos);

## Partição de Somas de Quadrados {.build}

Podemos separar a somas de quadrados total entre aquela proveniente do
efeito de agrupamento com aquela residual:

$$ \Sigma_{total} = \Sigma_{efeito} + \Sigma_{residual} $$

$$ \sum_i^n (y_i - \bar{y})^2 = \sum_j^m (\bar{y}_j - \bar{y})^2 +
	\sum_j^m \sum_k^{n_j} (y_k - \bar{y}_j)^2 $$

para $m$ grupos, cada qual com $n_j$ observações.

## 

<div class='centered'>

```{r, fig.width = 7, fig.height = 4.5, echo = FALSE}
par(mar = c(4.1, 4.1, 0.5, 2.1))
plet.symp.cs <- subset (plet.cs.df, site == 'Symp')
plot(plet.symp.cs $ cs, pch = 20,
     col = ifelse (plet.symp.cs $ sp == 'Jord', 'red', 'darkgreen'),
     xlab = 'Indivíduo', ylab = 'Tamanho do Centróide')
arrows(x0 = 1, x1 = 20, lwd = 4, col = rgb(0, 0, 0, 0.2), length = 0,
       y0 = mean (plet.symp.cs $ cs),
       y1 = mean (plet.symp.cs $ cs))
for (i in 1:20)
  arrows(x0 = i, x1 = i, length = 0, col = rgb(0, 0, 0, 0.2), lwd = 1,
         y0 = plet.symp.cs $ cs [i],
         y1 = mean (plet.symp.cs $ cs))
```

</div>

$$ \Sigma_{total} = \sum_i^n (y_i - \bar{y})^2 $$

##

<div class='centered'>

```{r, fig.width = 7, fig.height = 4.5, echo = FALSE}
par(mar = c(4.1, 4.1, 0.5, 2.1))
plot(plet.symp.cs $ cs, pch = 20,
     col = ifelse (plet.symp.cs $ sp == 'Jord', 'red', 'darkgreen'),
     xlab = 'Indivíduo', ylab = 'Tamanho do Centróide')
points(x = 5.5, y = mean (plet.symp.cs $ cs [1:10]), pch = 20, cex = 3, col = 'red')
points(x = 15.5, y = mean (plet.symp.cs $ cs [11:20]),
pch = 20, cex = 3, col = 'darkgreen')
arrows(x0 = 1, x1 = 20, lwd = 4, col = rgb(0, 0, 0, 0.2), length = 0,
       y0 = mean (plet.symp.cs $ cs),
       y1 = mean (plet.symp.cs $ cs))
arrows(x0 = 5.5, x1 = 5.5, code = 3, length = 0, col = 'red',  lwd = 3,
       y0 = mean (plet.symp.cs $ cs),
       y1 = mean (plet.symp.cs $ cs [1:10]))
arrows(x0 = 15.5, x1 = 15.5, code = 3, length = 0, col = 'darkgreen',  lwd = 3,
       y0 = mean (plet.symp.cs $ cs),
       y1 = mean (plet.symp.cs $ cs [11:20]))
```

</div>

$$ \Sigma_{efeito} = \sum_j^m (\bar{y}_j - \bar{y})^2 $$

##

<div class='centered'>

```{r, fig.width = 7, fig.height = 4.5, echo = FALSE}
par(mar = c(4.1, 4.1, 0.5, 2.1))
plot(plet.symp.cs $ cs, pch = 20,
     col = ifelse (plet.symp.cs $ sp == 'Jord', 'red', 'darkgreen'),
     xlab = 'Indivíduo', ylab = 'Tamanho do Centróide')
arrows(x0 = 1, x1 = 10, code = 3, length = 0, col = 'red',  lwd = 3,
       y0 = mean (plet.symp.cs $ cs [1:10]),
       y1 = mean (plet.symp.cs $ cs [1:10]))
arrows(x0 = 11, x1 = 20, code = 3, length = 0, col = 'darkgreen',  lwd = 3,
       y0 = mean (plet.symp.cs $ cs [11:20]),
       y1 = mean (plet.symp.cs $ cs [11:20]))
for (i in 1:10)
  arrows(x0 = i, x1 = i, length = 0, col = 'red',  lwd = 1,
       y0 = mean (plet.symp.cs $ cs [1:10]),
         y1 = mean (plet.symp.cs $ cs [i]))
for (i in 1:10)
  arrows(x0 = i+10, x1 = i+10, length = 0, col = 'darkgreen', lwd = 1,
       y0 = mean (plet.symp.cs $ cs [11:20]),
         y1 = mean (plet.symp.cs $ cs [i+10]))
```

$$ \Sigma_{residual} = \sum_j^m \sum_k^{n_j} (y_k - \bar{y}_j)^2 $$

</div>

## Teste F {.build}

Queremos que a variância explicada pelos grupos seja maior que a variância residual.

$$ MSQ_{efeito} = \frac{\Sigma_{efeito}}{\nu_{efeito}} \qquad
   MSQ_{residual} = \frac{\Sigma_{residual}}{\nu_{residual}} $$

$$ F_{efeito} = \frac{MSQ_{efeito}}{MSQ_{residual}} $$

Esse valor $F_{efeito}$ é comparado a uma distribuição $F$ com parâmetros
$\nu_{efeito}$ e $\nu_{residual}$.

## R

No R, chamamos a função *lm*:

```{r}
plet.cs.model.sp <- lm(cs ~ sp, data = plet.cs.df,
                       subset = (site == 'Symp'))
plet.cs.model.sp
```

## {.smaller}

Se chamarmos a função *summary* sobre o objeto do modelo, obtemos o
resultado de um teste $t$ para a diferença na média dos dois grupos:

```{r}
summary(plet.cs.model.sp)
```

## R

E, para verificar especificamente o resultado da ANOVA:

```{r}
anova(plet.cs.model.sp)
```

Neste caso, se definimos $\alpha = 0.05$, não somos capazes de rejeitar $H_0$.

## Complicando... {.smaller}

Podemos começar a complicar com mais de um efeito. No caso do nosso
exemplo, podemos testar o efeito de espécie e co-ocorrência conjuntamente:

```{r, fig.width = 8, fig.height = 3.5}
par (mfrow = c(1, 2), mar = c(4.1, 5.1, 0.5, 2.1))
plot (cs ~ sp, data = plet.cs.df)
plot (cs ~ site, data = plet.cs.df)
```

## Complicando...

O modelo de partição de somas ganha um termo:

$$ \Sigma_{T} = \Sigma_{sp} + \Sigma_{loc} + \Sigma_{res} $$

```{r}
plet.cs.model.ss <- lm (cs ~ sp + site, data = plet.cs.df)
anova(plet.cs.model.ss)
```

## Interações

Podemos também testar o efeito de interação entre as duas variáveis:

```{r, fig.width = 8, fig.height = 3.5}
par (mar = c(4.1, 5.1, 0.5, 2.1))
plot (cs ~ interaction (sp, site), data = plet.cs.df)
```

## Interações

O modelo de partição de somas ganha mais um termo:

$$ \Sigma_{T} = \Sigma_{sp} + \Sigma_{loc} + \Sigma_{inter} + \Sigma_{res} $$

```{r}
plet.cs.model.i <- lm (cs ~ sp * site, data = plet.cs.df)
anova(plet.cs.model.i)
```

## Até Agora

> - Vimos como testar o efeito de variáveis categóricas sobre uma
>   variável resposta;

> - Podemos testar o efeito de duas variáveis, bem como o efeito de
>   interação entre elas;

> - Mas como fazemos com a variação de forma?

# Forma

- ANOVA de Procrustes

- MANOVA

## ANOVA de Procrustes {.build}

A ANOVA de Procrustes [@goodall_procrustes_1991] é um método para
testarmos o efeito de fatores sobre a variação de forma que usa o
particionamento da distância de Procrustes no lugar das somas de
quadrados que vimos anteriormente.

$$ \rho_{total} = \rho_{efeito} + \rho_{residual} $$

##

```{r}
plethodon.shape <- two.d.array(plethodon.gpa $ coords)
plet.shape.sp <- procD.lm(plethodon.shape ~ plethodon $ species)
plet.shape.sp
```

## ANOVA de Procrustes

> - O nível de significância do teste é avaliado atráves de
>   um procedimento de aleatorização (não-paramétrico);

> - Não é possível avaliar o tamanho dos efeitos.

## MANOVA

Generalização da ANOVA para múltiplas variáveis resposta. No caso, o
particionamento de somas de quadrados se torna o particionamento de
somas de quadrados e produtos cruzados (SSCPs).

$$ SSCP_{total} = SSCP_{efeito} + SSCP_{residual} $$

## Bibliografia
